臺灣臺南地方法院民事判決　　　　　　　99年度勞訴字第46號
原　　　告　葉建佑
　　　　　　葉建亨
　　　　　　葉梓微
　　　　　　穆琨霖
兼上三人
法定代理人　穆美月
共　　　同
訴訟代理人　黃厚誠律師
複代理人　　楊聖芬律師
被　　　告　李燿銘
上列當事人間請求給付職業災害補償金事件，於民國100 年7 月
5 日言詞辯論終結，本院判決如下：
    主      文
被告應給付原告新台幣參萬元，及自民國九十九年九月三日起至
清償日止，按週年利率百分之五計算之利息。
原告其餘之訴駁回。
訴訟費用由被告負擔新台幣肆佰壹拾參元，其餘新台幣壹萬捌仟
參佰肆拾捌元由原告負擔。
本判決原告勝訴部分得假執行，但被告如以新台幣參萬元為原告
預供擔保，得免為假執行。
原告其餘假執行之聲請駁回。
    事實及理由
一、訴狀送達後，原告不得將原訴變更或追加他訴，但擴張或減
    縮應受判決事項之聲明者，不在此限。民事訴訟法第255 條
    第1 項第3 款定有明文。本件原告起訴時原請求：（一）被
    告應給付原告新臺幣（下同）1,387,000 元，並自民事起訴
    狀繕本送達翌日起至清償日止，按年利率百分之5 計算之利
    息。（二）原告願供擔保，請准宣告假執行。嗣於民國100
    年5 月31日當庭具狀捨棄薪資報酬7 千元之請求而減縮聲明
    為：（一）被告應給付原告1,380,000 元，並自起訴狀繕本
    送達翌日起至清償日止，按週年利率百分之5 計算之利息。
    （二）原告願供擔保，請准宣告假執行。經核原告所為聲明
    之減縮與上開規定相符，應予准許。
二、原告主張訴外人葉平相為原告穆美月之配偶及原告葉建佑、
    葉建亨、葉梓微、穆琨霖之父親。葉平相自98年10月底起受
    雇為被告駕駛車號7455-WN 自小貨車（下稱系爭貨車）之司
    機，並為被告獨資經營之立宇食品行及一峰搬運行載運貨物
    ，日薪為1 千元，每月報酬皆於次月10日發給，月平均工資
    3 萬元。因葉平相載運貨之往來範圍自嘉義遠至高雄、屏東
    ，並由被告以電話指示工作行程，99年2 、3 月間，由於適
    逢過年前後，業務甚為繁重，縱於中午12點至下午2 點之午
    休時間或晚上6 、7 點，葉平相仍接獲被告來電通知送貨，
    倘該時葉平相係於嘉義或臺南，依被告指示送貨至高雄、屏
    東，則送貨完畢返家，豈非已逾晚上8 、9 點。葉平相依被
    告指示屢屢加班，早上7 點前即駕駛系爭貨車出門送貨，晚
    上8 、9 點甚至凌晨12點始返家，作息及用餐時間甚不固定
    。雖葉平相曾向被告反應身體不適，有時而胸悶等症狀，亟
    需修養，然被告仍指示葉平相載運貨物。詎葉平相於99 年4
    月7 日再依被告指示運送訴外人王玉環向被告訂購之香椿養
    生茶時，即因過度勞累、身體不堪負荷，於系爭貨車內不幸
    死亡。依國立成功大學附設醫院職業及環境醫學部（下稱成
    大醫院）鑑定報告，可知葉平相發病日前1 至6 個月之加班
    時數，月平均均超過37小時，且除98年11月6 日至同年12月
    5 日間，月平均加班時數為70小時外，其餘月平均加班時數
    均逾72小時，又無相驗屍體證明書所載之心血管疾病、糖尿
    病史，或煙、酒習慣等發病危險因子，則任何人在相同條件
    下，依一般經驗法則判斷，均可能發生與葉平相相同之情形
    ，被告又未提出葉平相符合業務起因性之反證，足認葉平相
    於執行職務中之死亡結果應為長時間勞動及隨時依被告電話
    指示安排、變更工作行程之不規律工作狀況等執行業務因素
    誘發心因性猝死，應屬職業災害。依勞動基準法第59條第4
    款規定，被告應給予葉平相之遺屬即原告40個月平均工資之
    死亡補償及5 個月喪葬津貼，合計135 萬元之補償。縱認葉
    平相非屬職業災害，然被告除僱用葉平相及訴外人李昆霖、
    林錦川、莊美惠之外，另有被告之妻李郭群薇於一峰搬運行
    負責接電話、叫司機送貨，及證人王玉環證稱之年紀較大之
    老先生送貨。是被告僱用之員工至少6 人以上，被告負有為
    員工投保勞工保險之義務，則被告未依法為葉平相投保勞工
    保險，致原告無法依勞工保險條例第63條及第63條之2 規定
    請領喪葬津貼及遺屬津貼，且葉明相於73年7 月18日即加入
    勞工保險，勞工保險年資合計已滿兩年，受僱於被告之日薪
    為1 千元，故自98年11月起至99年3 月止，每月投保薪資分
    別為3 萬元、31,000元、31,000元、28,000元、31,000元，
    依行政院勞工委員會（下稱勞委會）所公布之勞工保險投保
    薪資分級表觀之，葉平相之月投保薪資為30,300元、31,800
    元、31,800元、28,800元、31,800元，則其平均月投保薪資
    應為30,900元。原告另依勞工保險條例第72條第1 項、民法
    第184 條第2 項之規定，請求被告賠償因其未依法為葉平相
    加保勞工保險，致原告無法領取勞工保險5 個月喪葬津貼及
    30個月遺屬津貼，總計1,081,500 元之損害。此外，被告尚
    積欠葉平相自99年3 月1 日起至同年4 月7 日止之薪資報酬
    3 萬元，依民法第482 條、第483 條、第486 條規定及繼承
    關係，原告亦得請求被告給付等語。並聲明：（一）被告應
    給付原告1,380,000 元，並自起訴狀繕本送達翌日起至清償
    日止，按週年利率百分之5 計算之利息。（二）原告願供擔
    保，請准宣告假執行。
三、被告則以葉平相係向被告買受貨物後自行販售予他人，並於
    98年底承攬運送日曆之工作，故雙方僅有批貨及承攬關係，
    警詢筆錄之記載顯然有誤，縱認運送日曆之工作為僱傭契約
    ，則此關係亦於99年元旦前因工作完成而終止，與葉平相之
    死亡無關。又葉平相僅向被告批發茶葉，且不論雙方為承攬
    或僱傭關係，承攬人、受僱人均可能稱定作人、僱用人為老
    闆，故不能因證人王玉環證稱葉平相叫被告老闆，即謂有僱
    傭關係。況被告為維繫與葉平相之買賣關係，在葉平相之車
    輛行照遭吊扣時，好心出借98年11月20日掛牌之系爭貨車給
    葉平相，葉平相不可能如原告穆美月所稱自98年10月底受僱
    於被告時即駕駛系爭貨車。是原告請求被告給付3 萬元薪資
    報酬，顯無理由。縱認被告與葉平相有僱傭關係，但證人王
    玉環、李昆霖之證詞亦均證葉平相並無長時間為被告工作。
    又葉平相早上6 點需自左鎮家中載送子女至新化上學，下午
    再接送子女回家，顯見葉平相早上7 點與被告通聯時，尚未
    開始工作。而從通聯紀錄觀之，下午5 點以後多係葉平相返
    家後來電向被告報平安，並報告系爭貨車未受損之情，並非
    被告去電指示葉平相工作。況若葉平相每日夜間均需加班，
    豈能接送子女下課，且被告有時係與葉平相聯絡靈駕之事，
    或與原告穆美月去廟裡問事，電話通聯並非均與工作有關。
    縱然認定葉平相來電均在工作、運貨途中，導致葉平相下午
    5 點與被告通聯後，仍要加班2 小時，但被告與葉平相僅有
    16天於下午5 點後通聯，其中更有7 天是從中午以後才開始
    通聯，顯見葉平相應是下午才開始工作，則該7 天縱較晚下
    班，亦難認有加班，可知葉平相僅有9 天加班，則葉平相每
    月平均加班時數亦僅約7.8 小時，與原告主張之加班時數相
    去甚遠。況葉平相過世前1 個月，有17日未與被告通聯，則
    葉平相無為被告工作，難認有過勞之情形。此外，依兩造調
    解之錄音及葉平相過世當天（星期三）系爭貨車上有載酒，
    可知葉平相平日有兼差自營賣酒、冰、湯包等生意，是葉平
    相縱因工作過勞而猝死，亦係因兼差過度及早起接送子女所
    致，不應歸責被告。另葉平相自98年12月12日至99年4 月7
    日止，駕駛系爭貨車之里程數為18,797公里，則以98年12月
    20日至99年4 月7 日共108 天計算，系爭貨車每天平均駕駛
    里程數為174 公里，再扣除葉平相每天往返左鎮住家、新化
    高中、被告商行約46公里，可得葉平相送貨里程頂多128 公
    里。而從麻豆交流道至旗津高雄港單程60.8公里，需時1 小
    時6 分鐘，來回約122 公里，需時2 小時12分鐘，足見葉平
    相每天僅大概為被告跑1 趟高雄港，縱加上裝卸貨時間亦無
    需加班。此外，99年2 月13日至同年月22日農曆春節期間，
    葉平相有10天未與被告通聯，自無工作，但原告穆美月卻向
    成大醫院陳述葉平相斯時工時長達12.5小時或15.5小時，且
    被告販賣養生茶，客戶並無夜間進貨之必要，葉平相自營酒
    類販賣，需深夜進酒，與被告無關。成大醫院鑑定報告僅依
    原告穆美月之陳述作成，並不可採。再者陳相國診所99年3
    月27日之病歷記載有開立冠狀動脈擴張劑之狹心症用藥，足
    見葉平相有心臟病之痼疾，難認葉平相之死亡係職業行為導
    致其疾病超越自然病程而明顯惡化。故原告未盡舉證葉平相
    之死亡與僱傭契約之履行有相當因果關係之責。被告雖以一
    峰搬運行對葉平相、訴外人莊美惠、李昆霖、林錦川開立扣
    繳憑單，惟證人林錦川與被告係承攬關係，且訴外人發仔及
    證人林錦川均未與葉平相同時任職，則葉平相任職時，一峰
    搬運行頂多僅3 名員工，被告尚無投保勞工保險之義務，原
    告之請求顯無理由等語資為抗辯。並聲明：（一）原告之訴
    駁回。（二）若受不利之判決，被告願供擔保，請准予免為
    假執行宣告。
四、兩造不爭執之事實：
（一）被告獨資經營立宇食品行（營利事業統一編號：00000000
      ）販售香椿茶等養生食品，另獨資經營一峰搬運行（營利
      事業統一編號：00000000）從事貨品搬運。
（二）原告為葉平相之配偶，其餘原告為葉平相之子女。原告之
      被繼承人葉平相於99年4 月7 日14時30分，駕駛被告所有
      之系爭貨車，運送訴外人王玉環向被告訂購之香椿養生茶
      至臺南市○○區○○路15號之2 。嗣葉平相被發現於停放
      在臺南市○○區○○路15號之2 前之系爭貨車內死亡，臺
      灣臺南地方法院檢察署（下稱臺南地檢署）相驗屍體證明
      書記載直接引起死亡之疾病或傷害甲為心因性猝死，先行
      原因乙為心血管疾病。其他對於死亡有影響之疾病或身體
      狀況丙為糖尿病史。
（三）財政部臺灣省南區國稅局（下稱南區國稅局）98年度綜合
      所得稅各類所得資料清單載明所得人葉平相於98年度薪資
      總額為20萬元，扣繳單位名稱：一峰搬運行，扣繳單位地
      址：臺南市麻豆區總榮里10鄰總爺庄90號。
（四）經成大醫院鑑定葉平相之死亡是否屬於職業災害，成大醫
      院於100 年4 月27日作成職業病鑑定報告，記載：「1.本
      案無法排除因為長期（發病前6 個月內）工作過重所造成
      之心因性猝死之可能性。2.家屬（即原告穆美月）單方面
      主張工作時間之口頭陳述為本報告中估算工時是否超過負
      荷之唯一重要依據，請貴院參酌考量是否需進一步之客觀
      佐證」等語。
五、本件兩造爭執之事項在於：（一）被告與葉平相間有無僱傭
    關係？（二）如有僱傭關係，葉平相之死亡是否因工作所造
    成的職業災害？即原告依勞動基準法第59條第4 款請求被告
    補償是否有理？（三）被告有無替葉平相投保勞工保險之義
    務？即被告未替葉平相投保勞工保險，致葉平相死亡後原告
    未能領取勞保死亡給付，是否構成侵權行為？（四）被告有
    無積欠葉平相自99年3 月1 日起至同年4 月止之薪資共3 萬
    元？經查：
（一）被告與葉平相間有僱傭關係存在：
    1.原告主張葉平相係受僱於被告擔任系爭貨車之駕駛，從事
      送貨之工作乙節，雖為被告所否認。惟查證人即受僱於被
      告經營之一峰搬運行之送貨司機兼業務李昆霖到庭結證稱
      ：我自94年開始受僱於被告經營之一峰搬運行，直到99年
      4 月底離職，工作內容是全省的送貨兼業務，還要搬家，
      在我受僱期間，一峰搬運行還有僱用葉平相、林錦川、及
      綽號「發仔」的人，葉平相來上班時，綽號「發仔」的人
      已經離職了，葉平相在一峰搬運行擔任業務兼送貨工作等
      語（見本院100 年1 月26日言詞辯論筆錄），核與原告提
      出南區國稅局98年度綜合所得稅各類所得資料清單1 件載
      明：葉平相於98年度自一峰搬運行受領薪資總額20萬元乙
      節相符。參以證人即發現葉平相死亡之王玉環亦到庭結證
      稱：死者（即葉平相，下同）送香椿茶到我的店裡，我是
      跟被告李先生購買的，那個姓葉的外務也就是死者送貨到
      我店裡，他當天前後到我店裡送貨有3 次，他先拿香椿茶
      到我店裡，再到外面拿李先生的附帶產品「瘤之極」到店
      裡，第3 次他想要拿名片給我，因為他是第1 次送貨到我
      那邊，第3 次他走進來時，在我店前面想要嘔吐，我拿垃
      圾桶要給他吐，當時他臉色不太好看，他吐完之後表示身
      體不舒服，我就請他坐在椅子上休息，他並請我打電話告
      訴他老闆，說他人現在不舒服，沒有辦法馬上趕回去，他
      的老闆就是被告李先生，他跟我說後我照做，我打電話給
      被告李先生說他的外務就是死者現在人不舒服，李先生電
      話中告訴我，叫我轉告他若死者人不舒服，不要趕回來沒
      有關係，看他是要去看醫生並或是回家休息，我將李先生
      的話重複告知死者。當時約下午2 點過後，通常我店裡營
      業到兩點半就打烊，我告訴死者我下午兩點半要關門，死
      者不好意思一直在我店內，他沒有告訴我幫他叫醫生或送
      醫院，後來他出去後我就關門，他說他要在車上休息，一
      直到下午5 點多我開門要做晚上的生意，我從樓上下來剛
      好被告李先生打電話來，問我他的外務就是死者下午送貨
      到我店裡，有無去看醫生，並說他都聯絡不到死者，我說
      我不知道，我走到店外看到死者開來的車子還停在那邊，
      我出去走到車頭看到死者已經頭低下來像在睡覺，就像相
      片一樣，我叫他葉先生3 聲，他都沒有回應，我覺得不對
      ，我就走到對面，問對面賣麵的人，賣麵的老闆告訴我說
      ，真的不對，他說他從下午就看到死者一直睡那個姿勢，
      我才跟賣麵的老闆知道事情不對，我們就先後打119 報警
      。死者沒有跟我說他是被告李先生請的外務，但是我向李
      先生叫貨，送貨來的就是死者，後來電話聯絡時，被告李
      先生告訴我死者是他的外務沒錯等語（見本院99年11月16
      日言詞辯論筆錄）甚詳；核與被告於葉平相死亡後之99年
      4 月7 日接受警方詢問時，陳稱：我與葉平相係僱主與員
      工關係，我於98年12月20日左右僱用葉平相，從事立宇食
      品送貨司機等語甚明，亦有原告提出之臺南市警察局第三
      分局土城派出所調查筆錄1 件在卷可稽，且經本院依職權
      調閱臺南地檢署99年度相字第445 號即葉平相死亡之相驗
      卷查對無誤，足證葉平相應自98年12月20日起即受僱於被
      告擔任一峰搬運行之送貨司機兼業務。
    2.雖被告以「香椿養生茶：：：歡迎創業批發」之報紙廣告
      ，及證人王玉環證稱僅見過葉平相送貨1 次、證人李昆霖
      證稱只看過葉平相5 次，工作又都是李昆霖在作等情，辯
      稱葉平相乃於98年底承攬運送日曆之工作，與被告僅有承
      攬關係，警詢筆錄的記載有誤，且葉平相過世前1 個月之
      99年3 月7 日、14日、16日、17日、20日、21日、24日、
      25日、27日至30日、同年4 月1 日至4 日等共計17日未與
      被告通聯，若雙方有僱傭關係，自需經常討論工作進度或
      送貨地點，又不論雙方為承攬或僱傭關係，承攬人、受僱
      人均可能稱定作人、僱用人為老闆，故不能因證人王玉環
      證稱葉平相叫被告老闆，即謂有僱傭關係云云。惟查依被
      告提出之「香椿養生茶：：：歡迎創業批發」之報紙廣告
      ，僅可證明被告有刊登廣告招攬客人創業批發香椿養生茶
      ，但不足以證明葉平相係向被告批貨自行創業之事實，有
      廣告節本1 件在卷可按，而證人李昆霖、王玉環已明確證
      述葉平相乃受僱於被告之業務及送貨員，有如前述，自不
      因李昆霖、王玉環見過葉平相之次數不多，而影響被告僱
      用葉平相之認定，又被告僱用葉平相之工作內容既為送貨
      ，衡諸常情，葉平相自須經常至被告處拿取貨品，雙方實
      不可能僅賴電話連絡工作內容，亦不因前開17日未有葉平
      相與被告之通聯，即謂雙方沒有討論工作進度或送貨地點
      ，被告前開抗辯均無可採。另系爭貨車係於98年11月間出
      廠乙節，亦有被告提出之行車執照影本1 件存卷可按，且
      為原告所不爭執，則葉平相在系爭貨車出廠之98年10月底
      ，顯不可能受僱為被告駕駛系爭貨車。是綜合上情，堪信
      原告主張葉平相自98年12月20日起受僱於被告擔任一峰搬
      運行及立宇食品行之送貨司機兼業務乙節為可採，原告主
      張超過此時間之僱用期間，則屬無稽。
（二）葉平相之死亡不是因工作所造成的職業災害，原告依勞動
      基準法第59條第4 款請求被告補償並無理由。
      原告又主張葉平相載運貨之往來範圍自嘉義、高雄、屏東
      ，依被告指示屢屢加班，早上7 點前即駕駛系爭貨車出門
      送貨，晚上8 、9 點甚至凌晨12點始返家，作息及用餐時
      間甚不固定，因而於99年4 月7 日因工作過度勞累而死亡
      ，被告應依勞動基準法第59條第4 款規定，給付死亡之職
      業災害補償云云，雖據提出勞委會公佈之職業促發腦血管
      及心臟疾病（外傷導致者除外）之認定參考指引及成大醫
      院職業病鑑定報告為據，惟亦經被告否認，辯稱：葉平相
      並無長時間加班工作，難認有過勞情形，葉平相縱因工作
      過勞而猝死，亦係因兼差過度及早起接送子女所致。成大
      醫院職業病鑑定報告僅依原告穆美月之陳述作成，並不可
      採。再者葉平相有心臟病之痼疾，難認葉平相之死亡係職
      業行為導致其疾病超越自然病程而明顯惡化等語。經查：
    1.按「職業災害」係指勞工因執行職務遭遇災害，而致死亡
      、殘廢、傷害或疾病者而言。其職務（業務）應採廣義之
      解釋，除通常意義之業務外，尚包括業務上附隨的、合理
      的行為。判斷是否屬於勞動基準法第59條所稱之職業災害
      ，當視該災害與職業上原因是否有關，即是否具備「業務
      執行性」及「業務起因性」，所謂「業務執行性」係指勞
      工依勞動契約在雇主支配狀態提供勞務之意，勞工之行為
      必須是在執行職務，始有發生職業災害可言。所謂「業務
      起因性」則指職業災害必須在勞工所擔任之業務與災害之
      間有密接關係存在，其密接關係係指災害必須被認定為業
      務內在或通常伴隨的潛在危險之現實化。故職業災害，必
      須業務和勞工的死亡、殘廢、傷害或疾病之間有相當之因
      果關係存在。又按所謂相當因果關係，係指依經驗法則，
      綜合行為當時所存在之一切事實，為客觀之事後審查，在
      一般情形上，有此同一條件，足以發生同一之結果者，該
      條件即為發生結果之相當條件，其行為與結果為有相當之
      因果關係。反之，若在一般情形上，有此同一條件存在，
      依客觀之審查，不必皆發生此結果，該條件與結果尚非相
      當，而僅屬偶發之事實，其行為與結果間即難認為有相當
      因果關係（最高法院96年度台上字第2032號判決意旨參照
      ）。
    2.經查勞委會於99年12月17日修正之職業促發腦血管及心臟
      疾病（外傷導致者除外）之認定參考指引，將心因性猝死
      列為職業原因促發之腦血管與心臟疾病之目標疾病，勞動
      者罹患目標疾病，且符合該指引工作原因過重負荷要件者
      ，原則上認定為職業疾病，而促發疾病之危險因子，其中
      在工作負荷部分，乃指與工作有關之重度體力消耗或精神
      緊張（含高度驚愕或恐怖）等異常事件，以及短期、長期
      的疲勞累積等過重之工作負荷均可能促發本疾病。工作負
      荷因子列舉如：(1)不規則的工作(2)工作時間長的工作(3)經
      常出差的工作(4)輪班工作或夜班工作(5)工作環境（異常溫
      度環境、噪音、時差）(6)伴隨精神緊張的工作。醫學評估
      會診時，為免勞資雙方工作負荷歧見之認定困難，宜先聽
      取勞方意見，再請資方舉證，如工作負荷之認定有困難時
      ，可先請權責機關調查等情，有原告提出之勞委會前開參
      考指引1 件在卷可查，可知前開參考指引中所謂僱主舉證
      原則，僅係醫師鑑定職業災害之參考，對於勞工之工作負
      荷之認定仍可由權責機關調查，是依前開參考指引，尚不
      得以僱主未舉證證明勞工之工作負荷並未過重為由，遽認
      任何發生於工作中之死亡、殘廢、傷害或疾病均屬職業災
      害，是本件葉平相之死亡是否屬於職業災害，仍應依照前
      段所述之「業務執行性」及「業務起因性」進行判斷。
    3.又查成大醫院職業病鑑定報告雖認定葉平相無法排除因為
      長期（發病前6 個月內）工作過重所造成之心因性猝死之
      可能性，但該報告據以認定葉平相之工時超過負荷乃以家
      屬（即原告穆美月）之陳述為唯一重要依據，並無其他客
      觀證據佐證，有如前述，又原告穆美月向成大醫院鑑定醫
      師陳述葉平相死亡前6 個月內之工時分別為：98年10月
      6 日至98年12月19日期間，累計工時分別有270 小時、25
      0 小時、120 小時。98年12月20日至99年1 月31日期間
      ，累計工時分別有150 小時、220 小時。99年2 月1 日
      至同年3 月31期間，因原告穆美月表示農曆春節節日造成
      工作量增加，表示此期間早上7 點外出工作到晚上9 點，
      有時候要到凌晨才能回家，基於原告穆美月無法明確表達
      兩種上班時間的分配比例，所以分別採計兩種模式估算，
      如採工作到晚上9 點模式，累計工時分別有62.5小時、30
      0 小時、275 小時，如屬工作到凌晨模式，累計工時分別
      有77.5小時、372 小時、341 小時。99年4 月1 日至同
      年月5 日期間，累計工時40小時。原告穆美月陳稱上開時
      數，在98年12月20日以前，為葉平相無雇主之自營工作時
      數，在該日以後才是葉平相受僱之工作時數。另本件送請
      鑑定所附之資料（即本案全卷及臺南地檢署相驗卷）未顯
      示上開期間內葉平相經歷24小時持續工作、重大天災或火
      災等意外事故、突發意外事故造成之精神負荷或身體負荷
      、也沒有特殊之工作環境變化。亦未顯示發病前1 天葉平
      相有特別長時間過度工作之狀況。本件所提供之文件及葉
      平相家屬陳述未呈現前開參考指引所提示之異常事件或短
      期工作過重之事實足以造成心因性猝死之風險等情，亦有
      成大醫院職業病鑑定報告書1 件在卷可稽，可知成大醫院
      職業病鑑定報告所依據之葉平相工時係依照原告穆美月之
      片面陳述所作成，但於葉平相死亡前，並無勞委會前開參
      考指引所示之異常事件或短期工作過重之情況。而原告穆
      美月對於本件訴訟結果有利害關係，則伊於成大醫院前開
      所陳葉平相之工時是否實在，即有可疑，是成大醫院據該
      可疑之工時作成之職業病鑑定報告，自屬欠缺客觀性擔保
      。
    4.原告穆美月固到庭證稱：葉平相他的工作時間不一定，早
      上6 點多就出門，回來時間不一定，有時候晚上8 、9 點
      ，有時候凌晨才回來，要看他的工作量。早上他都要到高
      雄的碼頭赴8 點，所以每天早上都要很早起，他沒有每天
      去碼頭，但他每天早上都6 點多出門送貨。葉平相說他每
      月的薪資是1 天1 千元。葉平相送貨的範是高雄、屏東、
      嘉義，他有告訴我。我曾經打電話去給他，他說他中午都
      沒有辦法休息，還在送貨，我叫他先去吃飯，他說送完再
      去吃。葉平相他送多少貨是老闆安排，我不知道。他如果
      回來很累，我會問葉平相他今天送貨去哪裡，他會告訴我
      云云（見本院100 年3 月15日言詞辯論筆錄），惟原告穆
      美月於本院所陳葉平相每日出門工作之時間及受僱被告之
      時點，明顯與伊向成大醫院鑑定醫師之陳述，分別有早上
      6 點多或7 點，及98年10月底及98年12月20日之不同，且
      原告主張葉平相受僱於被告之起點為98年10月起，明顯與
      本院前述調查之結果不同，顯見原告穆美月對於葉平相自
      何時受僱於被告、其每日工作時間及工作情形並不了解。
      況原告穆美月所陳葉平相每天早上6 點多就出門送貨云云
      ，亦顯與一般店家之營業時間大多在8 、9 點以後之情況
      有違，已難信實。參以證人李昆霖證稱：我不清楚99年2
      、3 月的前後，我與葉平相的業務量及工作量是否很大，
      但我的業務量及工作量一定比葉平相大，因為我跑全省的
      ，我跑4 、5 個地方。我聽被告李燿銘說葉平相負責送貨
      的是嘉義以南到屏東的地方。葉平相有說過他的工作壓力
      比較大，但我沒有聽他說過身體不好，如果有病痛，應該
      是說給老闆聽。我都是超過工作時間，葉平相工作有時有
      超過晚上8 、9 點。我跑全省的，在葉平相工作期間內，
      我碰過他約5 次而已，有時是下午4 點多我在公司等貨遇
      到他，有時是晚上8 點多，晚上遇到葉平相我印象中只有
      1 次。老闆告訴我正常工作時間為星期一上午8 點上班客
      戶的貨送完為止，有時5 點多，有時9 點多，應徵時被告
      就說工作到送貨送到完為止才下班，截長補短，有時早下
      班，有時晚下班。我曾在午休時間中午12點到下午兩點接
      過老闆要送貨的電話，我在吃飯的時候也遇過老闆打電話
      來說要送貨，我就先記下要送貨的資料後，吃完飯就去送
      貨。不可能正常吃飯，有時候跑高雄港要等到下午1 點半
      報關，就事先買好便當先吃。我曾經在高雄港的碼頭遇過
      葉平相，到我離職時，我遇過葉平相5 、6 次。我之前有
      跟被告說為何工作都是我在作，葉平相都沒有在作，有時
      候我工作都作不完，我當然會心裡不平衡。被告叫我多忍
      耐一點，他說我跟葉平相都有自己工作的路，不可能葉平
      相作我的工作，我去作葉平相的工作等語（見本院100 年
      1 月26日言詞辯論筆錄），為兩造所不爭執，而被告既同
      時僱用葉平相及李昆霖擔任送貨司機，李昆霖送貨的範圍
      及工作量又比葉平相的大，則葉平相之工作時間自不可能
      較多於李昆霖，堪認葉平相每日之工作應自8 點開始，原
      則上至下午5 點多結束，例外則送貨送到完才下班，有時
      早下班，有時晚下班，截長補短。
    5.再查葉平相自99年2 月起至同年4 月止之行動電話通聯，
      其中經兩造承認為葉平相與被告連絡之通聯紀錄中，僅有
      約1 次之通話時間在早上7 點39分，另有16次之通話時間
      係在下午5 點30分之後，其餘每日葉平相與被告之通聯時
      間均在早上8 點之後及下午5 點半之前，且通話時間均不
      長，每日次數從1 次到11次不等，除99年3 月9 日之通話
      次數有11次外，其餘每日通話次數大多為2 次至7 次不等
      ，亦有原告提出之中華電信股份有限公司通話明細報表1
      份附卷可查，可知被告每日電話通知葉平相送貨之次數尚
      屬正常範圍，且在正常之上、下班時間外，被告再通知葉
      平相送貨之次數，至多僅有17次，則葉平相如原告所述在
      晚上8 、9 點下班之次數至多亦僅有17次。雖被告與葉平
      相之通話時間中亦有數次於中午12時或晚上6 時之吃飯時
      間，有前開通話明細表可稽，但此亦係葉平相從事送貨業
      務工作須常跑外面之性質所造成之結果，難認因此會造成
      葉平相工作之過重負擔。是葉平相與被告之通話紀錄，亦
      不足證明葉平相於死亡前之99年2 、3 月間，有原告所稱
      葉平相依被告指示屢屢加班，早上7 點前即駕駛系爭貨車
      出門送貨，晚上8 、9 點甚至凌晨12點始返家，作息及用
      餐時間甚不固定之情事。
    6.綜上所述，足見依證人李昆霖之證詞及葉平相與被告於99
      年2 月至同年4 月間之通聯紀錄，葉平相在正常上班時間
      外超時工作之次數及時間至多僅17次，堪認原告穆美月所
      陳葉平相之工作時間，顯然不實，不足採信，則成大醫院
      據原告穆美月所陳不足採信之工時作成系爭職業病鑑定報
      告之結果，自亦無可採。又查葉平相從事系爭貨車駕駛送
      貨之工作，依其生前工作量及送貨之業務行為，既無異常
      或有經常性加班之情形，有如前述，則葉平相之死亡，顯
      與其執行職務間並無相當因果關係，欠缺「業務起因性」
      ，自非職業災害。另臺南地檢署相驗屍體證明書所載直接
      引起葉平相死亡之原因為「心因性猝死」，其先行原因及
      其他有影響之疾病為心血管疾病及糖尿病，此記載既為臺
      南地檢署之法醫師檢驗員依據專業所為之判斷，自屬可採
      ，則原告事後否認臺南地檢署相驗屍體證明書此部分記載
      之正確性，亦無可採。是原告以成大醫院職業病鑑定報告
      及勞委會前開參考指引為證，主張葉平相乃因長期超時工
      作，致於99年4 月7 日工作過度勞累而死亡云云，並不足
      取。被告抗辯葉平相死亡並非工作過勞之職業災害乙節，
      要屬可採。從而原告主張葉平相係因職業災害而死亡，被
      告應依勞動基準法第59條第4 款規定，給付死亡之職業災
      害補償，共135 萬元，要屬無據。
（三）被告並無替葉平相投保勞工保險之義務，被告未替葉平相
      投保勞工保險，致葉平相死亡後原告未能領取勞工保險死
      亡給付，自不構成侵權行為。
      原告另主張被告有為葉平相投保勞工保險之義務，被告未
      為葉平相投保，致原告無法依勞工保險條例第63條及第63
      條之2 規定請領喪葬津貼及遺屬津貼，依勞工保險條例第
      72條第1 項、民法第184 條第2 項規定，被告應賠償原告
      無法領取勞工保險5 個月喪葬津貼及30個月遺屬津貼，總
      計1,081,500 元之損害云云，被告則辯稱：葉平相任職時
      ，一峰搬運行僅3 名員工，被告並無為葉平相投保勞工保
      險之義務等語。經查：
    1.按年滿15歲以上，60歲以下，受僱於僱用5 人以上公司、
      行號之員工，應以其雇主或所屬團體或所屬機構為投保單
      位，全部參加勞工保險為被保險人，勞工保險條例第6 條
      第1 項第2 款定有明文。可知僱用5 人以上之公司、行號
      始有為勞工投保勞工保險之義務。
    2.經查一峰搬運行於98年度申報給付薪資之員工僅李昆霖、
      林錦川、葉平相、莊美惠4 人，有本院依職權向南區國稅
      局佳里稽徵所調閱之一峰搬運行98年度綜合所得稅BAN 給
      付清單1 件在卷足憑，證人李昆霖亦證稱葉平相任職期間
      ，一峰搬運行僱請我、林錦川及葉平相等語（見本院100
      年1 月26日言詞辯論筆錄），堪認被告經營之一峰搬運行
      僱用之勞工人數在5 人以下。雖原告主張被告除僱用葉平
      相及李昆霖、林錦川、莊美惠外，另有被告之妻李郭群薇
      於一峰搬運行負責接電話、叫司機送貨，及證人王玉環證
      稱之年紀較大之老先生送貨，是被告僱用之員工至少6 人
      以上云云，惟此與前開書證及證人李昆霖之證述不符，且
      被告之妻既未以被告受僱人之身分支領薪資，則被告之妻
      在一峰搬運行負責接電話及叫司機送貨，應屬基於被告配
      偶及老闆娘之身分所為，自不得將被告之妻視為被告僱請
      之勞工。又證人王玉環乃證稱在葉平相之前有另外1 個年
      紀較大的老先生送貨來等語（見本院99年11月16日言詞辯
      論筆錄），可知王玉環所證送貨之老先生係在葉平相之前
      送貨至王玉環處，則證人王玉環之證詞顯然無法證明該老
      先生係與葉平相同時受僱於被告或該老先生是林錦川、李
      昆霖以外之其他人，是原告此部分之主張，要無可採，被
      告抗辯其無為葉平相投保勞工保險之義務乙節，即屬有據
      。則被告未替葉平相投保勞工保險，自無違反保護他人之
      法律之侵權行為，原告主張被告未替葉平相投保勞工保險
      ，應依民法第184 條第2 項及勞工保險條例第72條第1 項
      規定，賠償原告35個月之喪葬及遺屬津貼共1,081,500 元
      ，亦屬無據。
（四）被告積欠葉平相自99年3 月1 日起至同年4 月7 日止之薪
      資，原告請求被告給付3 萬元，要屬有據。
      原告復主張被告尚積欠葉平相自99年3 月1 日起至同年4
      月7 日止之薪資報酬3 萬元，被告應給付原告乙節，雖亦
      為被告所否認。惟查葉平相自98年12月20日起至99年4 月
      7 日死亡之日止，既受僱於被告，有如前述，足認葉平相
      在99年3 月1 日起至同年4 月7 日止，應已為被告提供勞
      務完畢，則被告即有支付薪資予葉平相之義務，惟被告並
      未提出其已支付此期間薪資予葉平相之證明，則原告依民
      法第482 條、第483 條、第486 條規定及繼承關係，自得
      請求被告給付。又葉平相係於98年12月20日始受僱於被告
      ，但其98年度申報之薪資總額為20萬元，超過每月3 萬元
      甚多，證人李昆霖亦證稱我有聽葉平相說過他月薪約1 萬
      7 、8 千元，但我認為怎麼可能，我都有2 萬5 千元到2
      萬8 千元了等語（見本院100 年1 月26日言詞辯論筆錄）
      ，可知葉平相告知李昆霖之薪資數額應低於其實際領取金
      額，足認原告主張葉平相每月薪資3 萬元應屬可採。依此
      計算，葉平相自99年3 月1 日起至同年4 月7 日止，可領
      取之薪資為37,000元（30,000＋30,000×7 ÷30＝37,000
      ），是原告請求被告給付3 萬元之薪資，要屬有據。
六、綜上所述，原告依據勞動基準法第59條第4 款、民法第184
    條第2 項及勞工保險條例第72條第1 項規定，請求被告給付
    葉平相死亡之職業災害補償，或賠償原告不能領取勞工保險
    之喪葬及遺屬津貼損害，均屬無稽，惟原告依民法第482 條
    、第483 條、第486 條規定及繼承關係，請求被告給付葉平
    相自99年3 月1 日起至同年4 月7 日止，可領取之薪資3 萬
    元，要屬有據。從而原告請求被告給付3 萬元，及自起訴狀
    繕本送達被告翌日即99年9 月3 日起至清償日止，按週年利
    率百分之5 計算之利息，為有理由，應予准許，逾此數額之
    請求，則無理由，應予駁回。
七、末按各當事人一部勝訴、一部敗訴者，其訴訟費用，由法院
    酌量情形，命兩造以比例分擔或命一造負擔或命兩造各自負
    擔其支出之訴訟費用。共同訴訟人，按其人數，平均分擔訴
    訟費用。法院為終局判決時，應依職權為訴訟費用之裁判。
    民事訴訟法第79條、第85條第1 項前段、第87條第1 項亦分
    別定有明文。本件訴訟費用為第一審裁判費14,761元及成大
    醫院鑑定費4 千元，共18,761元，經核原告之訴為一部勝訴
    、一部敗訴，本院審酌原告勝訴部分3 萬元占其原請求金額
    1,387,000 元（原告減縮部分之訴訟費用亦應由原告自行負
    擔）之比例為千分之22（千分以下四捨五入），因認本件訴
    訟費用應由被告負擔千分之22即413 元，其餘18,348元由原
    告按其人數共同負擔，爰依上開規定依職權確定本件訴訟費
    用額如主文第3 項所示。
八、兩造均陳明願供擔保聲請宣告或免為假執行，經核原告勝訴
    部分所命之給付在50萬元以下，本院爰依職權宣告假執行，
    原告就該部分聲請宣告假執行僅係促使本院職權之發動，本
    院無庸為准駁之裁判，被告就該部分免為假執行之聲請則合
    於法律之規定，併酌定相當之擔保金額准許之；至原告敗訴
    部分之假執行聲請，則均因訴之駁回而失所依附，應併予駁
    回之。
九、本件事證已臻明確，兩造其餘攻擊防禦方法及舉證，核與判
    決結果無影響，爰不一一論述，附此敘明。
據上論結，本件原告之訴為一部有理由，一部無理由，依民事訴
訟法第79條、第85條第1 項前段、第87條第1 項、第389 條第1
項第5 款、第392 條第2 項，判決如主文。
中    華    民    國    100   年    8     月    4     日
                    勞工法庭    法  官  林雯娟
以上正本係照原本作成。
如對本判決上訴，須於判決送達後20日內向本院提出上訴狀。如
委任律師提起上訴者，應一併繳納上訴審裁判費。
中    華    民    國    100   年    8     月    4     日
                                書記官  楊建新